【裁判字號】    89,上更(一),128
【裁判日期】    890329
【裁判案由】    毒品危害防制條例
【裁判全文】
臺灣高等法院刑事判決                        八十九年度上更(一)字第一二八號
    上  訴  人
    即  被  告  甲○○冒名林.
    義務辯護人  乙○○
右上訴人因毒品危害防制條例案件，不服台灣板橋地方法院八十八年度訴字第四二三
號，中華民國八十八年六月三日第一審判決（起訴案號：台灣板橋地方法院檢察署八
十八年度偵字第二七二三號）提起上訴，經最高法院第一次發回，本院判決如左：
    主  文
原判決關於甲○○部分撤銷。
甲○○販賣第一級毒品未遂，累犯，處有期徒刑玖年，褫奪公權伍年，扣案之海洛因
壹小包（淨重零點零柒公克，包裝重零點伍肆公克）沒收銷毀之。
    事  實
一、甲○○（冒名林子憲）曾因違反麻醉藥品管理條例等案件，經台灣板橋地方法院
    定應執行有期徒刑四年三月確定，送監執行，於八十三年三月二十四日假釋出獄
    ，於八十四年七月十三日假釋期滿而執行完畢。緣林保瑞於八十八年一月二十五
    日下午一時三十分許，在台北縣樹林鎮○○街十三巷十號三樓，因持有毒品海洛
    因殘渣袋、針筒、分裝袋等物，為警查獲，警員為追查毒品來源，乃指示林保瑞
    以電話聯絡誘捕毒品供應者，林保瑞乃以0000000000號呼叫器聯絡甲
    ○○，林保瑞佯以二千元之價格向甲○○購買海洛因，並在台北縣三重市○○○
    路、重新路口交易。同日下午二時許，甲○○抵達後，竟基於出售海洛因毒品營
    利之犯意，即與林保瑞在車內交易，由甲○○交付海洛因予林保瑞，林保瑞則交
    付新台幣（以下同）二千元予甲○○，旋為在場埋伏之員警予以逮捕，因林保瑞
    實無買入之意而使甲○○販賣行為未遂，並扣押甲○○供販賣用之毒品海洛因一
    小包（淨重０．０七公克，包裝重０．五四公克）及林保瑞所有之新台幣二千元
    。
二、案經臺北縣警察局新莊分局報告台灣板橋地方法院檢察署檢察官偵查起訴。
    理  由
一、訊據上訴人即被告甲○○雖坦承於前開時地在現場為警捕獲，但矢口否認有上開
    販賣毒品犯行，辯稱因林保瑞之兄阿坤與伊認識，林保瑞說他哥哥找伊，約在三
    重市○○○路、重新路口，伊走路過去因找不到阿坤，因此以電話問林保瑞，林
    保瑞說在車上，伊去開車門就被警捉了，身上的一包海洛因是自己要用的，伊絕
    無販賣毒品海洛因圖利之犯行云云。
二、經查：
（一）上訴人即被告甲○○於警訊中（冒林子憲名義應訊）已供承伊於八十八年一月
      二十五日十四時許，在台北縣三重市○○○路、重新路口，基於意圖營利犯意
      正販賣海洛因予林保瑞時，為警查獲，扣押之海洛因係伊販賣予林保瑞之毒品
      （見卷八十八年度偵字第二七二三號卷第三頁）等語不諱。證人林保瑞於警訊
      中亦證稱：伊於前開時地，因持有毒品海洛因等物，為警查獲，警員為追查毒
      品來源，乃指示伊以電話聯絡被告，約定以二千元之價格向被告購買海洛因，
      正在交易為警逮捕等語（見前揭卷第八頁）。又證人即警員王再宏於偵查、原
      審及本院調查時亦證稱：其係先查獲林保瑞，因林保瑞表示係向甲○○購買，
      經林保瑞以電話聯絡甲○○，約定時間、地點交易，而當場逮捕甲○○等語，
      （見偵二七二五號第三十一頁背面、原審卷第五十五頁、本院前審八十八年七
      月二十二日訊問筆錄）。查林保瑞是以向被告佯買海洛因目的而電話聯絡被告
      ，已據證人即警員王再宏證述明確，被告所謂林保瑞電話聯絡目的是阿坤者要
      找伊云云，顯非實情，被告以販賣海洛因目的前往現場，因而為警誘捕查獲者
      甚明。
（二）再者，林保瑞於偵查及本院前審審理時雖改稱不認識被告（偵二七二五號第二
      十二頁背面），但按當事人或證人於案發時之供述較少權衡利害得失或受他人
      干預，依經驗法則，較之事後翻異之詞為可信，此即所謂案重初供，故除非有
      事證可證明當事人或證人嗣後更異之詞與事實相符或其初供係屬虛偽者外，自
      不得任意捨棄初供而不採（最高法院八十二年台上字第五三一一號、八十三年
      台上字第三二四三號判決參照）。查被告於警訊供認販賣海洛因予證人林保瑞
      ，證人林保瑞於警局初訊時亦證稱有向被告買受海洛因之情，核與證人王再宏
      於偵查、原審及本院審理時證述證人林保瑞與被告二人於交易海洛因時為警查
      獲之情節相符，復有如前述扣案之海洛因資為佐證，益徵被告及證人林保瑞於
      警訊之供詞為屬真實。再若證人林保瑞不認識被告，且未向被告購買海洛因，
      其如何得知甲○○之呼叫器號碼為0000000000號，更隨同警方至現
      場逮捕被告，另被告亦於本院八十八年七月二十二日訊問時供稱：「八十八年
      一月二十五日林保瑞打上開呼叫器給我，說阿坤找我，叫我過去」，顯見上訴
      人即被告甲○○與證人林保瑞早有認識；此外，又無證據可證明被告或證人林
      保瑞嗣後更異之詞與事實相符或其初供係屬虛偽，自不得任意捨棄被告與證人
      林保瑞之初供而不採。
（三）查扣之白粉一包，經送法務部調查局鑑定結果，係海洛因，淨重０˙０七公克
      ，包裝重０．五四公克，此有該局八十八年三月十日鑑定通知書一紙附卷可稽
      （訴字第四二三號第七十八頁）。
（四）按販賣毒品，不以販入後復行賣出為構成要件，僅須以營利為目的將毒品販入
      或賣出，有一及此，其犯罪即屬完成（最高法院二十五年非字第一二三號判例
      、六十八年臺上字第六０六號判例、八十年臺上字第四九九二號判決參照）；
      次按施用毒品者係配合警方向被告偽稱欲再購買海洛因，實際上其雖無購買毒
      品之真意，惟被告與施用毒品者聯絡後，既已依約攜帶毒品前往交易，其即有
      販賣毒品之故意，並已著手實施販賣毒品之行為，僅因購毒者無購買之真意，
      且遭埋伏之員警當場逮獲致未完成販賣該毒品之行為，惟仍應構成販賣毒品未
      遂罪（見最高法院八十四年度臺覆字第一八一號判決、八十七年度臺上字第三
      二０六號判決、最高法院八十五年度第四次刑事庭會議決議）。
（五）經查本件被告係因警方查獲林保任後，經警授意引被告出面販售海洛因，被告
      因而攜帶毒品海洛因一包前往交易，林保任並無毒品買入之真意，而被告雖有
      賣出之意，但雙方意思表示無從為一致而未遂。本件被告雖否認有販賣營利意
      圖，而無從查知其購入時之價格，但查海洛因價格昂貴，取得不易，且為政府
      嚴予查緝之違禁品，販賣者苟無利可圖，應無甘冒被查緝法辦重刑之危險，平
      白無端義務為該買賣之工作，是其販入之價格必較售出之價格低廉，而有從中
      賺取買賣差價牟利之意圖。且所謂意圖營利並不以苟真有獲取利益之結果，行
      為人主觀上有此意圖即為已足，此觀諸條文僅以「販賣」規範其構成要件，而
      不規定其獲利結果者自明。再者「販入賣出」本即為一「經濟風險」行為，當
      隨市場供需及經濟起伏，而決定其價格與獲利之正負值，是縱結果未得實際利
      潤，其行為自仍為販賣之本質。是本案雖對被告之實際得利數額若干，未得確
      定，自仍無解於其販賣第一級毒品犯行。再者，行為人如營利意圖而販賣毒品
      ，於販入時即應論以既遂，縱其未及售出亦然，已見前述。但查本件查扣毒品
      海洛因數量僅一小包，又無證據證明被告於買入該扣案之一小包海洛因時，即
      係本於營利意圖為之，本罪疑唯輕原則，自應先推定被告於購入該小包海洛因
      後，因林保任之虛偽表示，被告始興售出圖利之意，而因買方無購買真意而未
      遂。是綜上所述，被告上開販賣海洛因毒品未遂之犯行堪予認定。
二、核上訴人即被告甲○○販賣海洛因予證人林保瑞，為警查獲之販賣行為，因係警
    方誘致犯罪，雖已著手實施販賣行為，但證人林保瑞並無買受之意，被告所為，
    係犯毒品危害防制條例第四條第五項、第一項之販賣第一級毒品未遂罪，公訴人
    認係販賣既遂，尚有未洽，並依刑法第二十六條前段之規定減輕其刑。被告前因
    違反麻醉藥品管理條例等案件，經台灣板橋地方法院判處應執行有期徒刑四年三
    月確定，送監執行，於八十三年三月二十四日假釋出獄，於八十四年七月十三日
    假釋期滿而執行完畢，此有台灣高等法院刑案紀錄簡覆表一份附卷可查，五年以
    內再犯本件有期徒刑以上之罪，為累犯，其法定本刑罰金部分應依法加重，但該
    罪之法定刑度死刑、無期徒刑部分，依法亦不得加重。
三、原審以被告罪證明確，予以論罪科刑，固非無見，惟（一）原審就被告被訴於八
    十七年六月間，在台北縣某地多次販賣海洛因予林保瑞部分，未盡查證，認定被
    告有此部分之犯罪，與事實不符（理由詳如後述）。（二）公訴人就被告販賣毒
    品予林保瑞部分，認為被告係犯毒品危害防制條例第四條第一項之販賣第一級毒
    品既遂罪，原審認為係販賣未遂，公訴人起訴引用既遂之法條，雖有未洽，但不
    生法條變更之問題，原審認為應變更起訴法條，亦有未合。（三）原判決事實欄
    內未明確記載上訴人之販賣海洛因未遂行為有此項營利意思，理由內亦未說明其
    憑以認定上訴人有營利之意思之證據，致使判決失其依據，即有理由不備之處，
    而有未當。雖被告上訴意旨矢口否認上開犯行而無理由，但原審既仍有上開可議
    之處，自應由本院將原判決撤銷改判。爰審酌被告犯罪之動機、手段，僅販賣毒
    品一次，所生之危害，及犯罪後態度等一切情狀，量處有期徒刑九年，並依其犯
    販賣毒品罪之性質，宣告褫奪公權五年。扣案之海洛因（淨重０˙０七公克，包
    裝重０．五四公克），屬查獲之毒品應依毒品危害防制條例第十八條第一項前段
    規定宣告沒收銷燬之；扣押之二千元係林保瑞持向被告買受毒品，但被告所為尚
    在未遂階段，該二千元，並非被告販賣毒品所得，不得為沒收之諭知。證人林保
    瑞與被告聯絡毒品交易事宜用之0000000000號呼叫器，係案外人林婉
    婷所有，此有聯華電信警調單位回覆函在卷可憑，並非被告所有，亦不為沒收之
    宣告，亦附此說明。
四、公訴意旨另以：被告自八十七年六月間起，在台北縣某地多次販賣海洛因予林保
    瑞，因認被告有毒品危害防制條例第四條第一項之販賣第一級毒品罪。但查：
１、訊據被告甲○○堅決否認有此部分之犯行，而核公訴人認為被告涉有此部分之罪
    嫌，無非以證人林保瑞於警訊之證詞為論據。
２、惟按犯罪事實應依證據認定之，無證據不得推定其犯罪事實，刑事訴訟法第一百
    五十四條定有明文。又事實之認定，應憑證據。如未能發現相當證據，或證據不
    足以證明，自不能以推測或擬制之方法，為裁判基礎，最高法院四十年台上字第
    八六號著有判例。次按被告自白，雖得做為認定犯罪之證據，但依刑事訴訟法第
    一百五十六條之規定，必須自白本身具有任意性，即該自白確係出於被告之自由
    意志，而非出於強暴、脅迫、利誘、詐欺、違法羈押或其他不正方法，而取得者
    ，此刑事訴訟法第一百五十六條第一項明文規定。而且自白內容須具備真實性，
    亦即須有客觀之補強證據來證明被告自白內容屬實，該自白方得採為認定被告犯
    罪之證據，此即刑事訴訟法第一百五十六條第二項所定：「被告之自白，不得作
    為有罪判決之唯一證據，仍應調查其他必要之證據，以察其是否與事實相符」之
    規範意旨所在。其立法目的乃欲以補強證據擔保自白之真實性，亦即以補強證據
    之存在，藉之限制自白在證據上之價值，防止偏重自白，發生誤判之危險。而以
    被告之自白，作為其自己犯罪之證明時，尚有此危險；則以之作為其他共同被告
    之罪證時，不特在採證上具有自白虛偽性之相同危險，且還有利用自白，以嫁禍
    他人，而為虛偽供述之危險性存在。故共同被告不利於己之陳述，必須有其他必
    要之補強證據，來補足其自白之證明力，始得採為斷罪資料。最高法院八十六年
    度台上字第三一七九號判決意旨明示：「共同被告所為不利於己之陳述，固得採
    為其他共同被告犯罪之證據，但此項不利之陳述，須無瑕疵可指，且就其他方面
    調查又與事實相符者，始得採為犯罪事實之認定。縱可認其陳述無瑕疵，亦應調
    查其他足資以證明所供述之犯罪事實確具有相當程度真實性之補強證據，以察其
    是否與事實相符。若不為調查，而專憑此項供述即為其他共同被告犯罪事實之認
    定，顯與刑事訴訟法第一百五十六條第二項之規定有違」。可資參攷。
３、經查：本件共同被告即證人林保瑞於警訊中固供承向被告購買海洛因六次，但其
    於偵查及本院前審審理時即改稱：未向被告購買海洛因。其前後所供已有不一，
    其此項不利於被告之陳述，並非無瑕疵。此外，查無其他積極確切之證據足以證
    明被告有此部分之犯行，自不能僅以共同被告林保瑞於警訊中有瑕疵且無補強證
    據之不利於被告之陳述，遽以認定被告有此部分之犯行。本應為無罪之諭知，惟
    公訴人認為此部分與前開論罪科刑部分間，有連續犯之裁判上一罪之關係，爰不
    另為無罪之諭知。
六、據上論斷，應依刑事訴訟法第三百六十九條、第三百六十四條、第二百九十九條
    第一項前段、毒品危害防制條例第四條第五項、第一項、第十八條第一項前段，
    刑法第十一條前段、第二十六條前段、第四十七條、第三十七條第二項，判決如
    主文。
本案經檢察官郭啟東到庭執行職務。
中    華    民    國     八十九   年       三      月       二十九      日
                           臺灣高等法院刑事第二十一庭
          審判長法  官  葉  騰  瑞
                                     法  官  江  國  華
                                     法  官  魏  大  喨
右正本證明與原本無異。
如不服本判決應於收受送達後十日內向本院提出上訴書狀，其未敘述上訴之理由者並
得於提起上訴後十日內向本院補提理由書（均須按他造當事人之人數附繕本）。
                                     書記官  洪  秋  帆
中    華    民    國     八十九   年       三      月       三十一      日
附錄：本案論罪科刑法條全文
毒品危害防制條例第四條第一項、第五項：
製造、運輸、販賣第一級毒品者，處死刑或無期徒刑；處無期徒刑者，得併科新臺幣
一千萬元以下罰金。
前四項之未遂犯罰之。


司法院資訊處製作；財團法人民間司法改革基金會備份。
